【裁判字號】    92,上更(一),195
【裁判日期】    921216
【裁判案由】    給付補償費
【裁判全文】
臺灣高等法院民事判決                          九十二年度上更(一)字第一九五號
    上  訴  人  甲○○
                丁○○
                乙○○
                己○○○
                丙○○
    右五人共同
    訴訟代理人  簡文玉律師
    被  上訴人  戊○○
    訴訟代理人  王昧爽律師
當事人間請求給付補償費事件，上訴人對於中華民國八十九年八月十一日臺灣士林地
方法院八十九年度訴字第二三二號第一審判決提起上訴，經最高法院發回更審，本院
於九十二年十二月二日言詞辯論終結，判決如下：
    主      文
上訴駁回。
第二審及發回前第三審訴訟費用由上訴人連帶負擔。
    事      實
甲、上訴人方面：
壹、聲明：
一、原判決廢棄。
二、駁回被上訴人在第一審之訴。
貳、陳述：除與原判決及發回前本院判決記載相同者外，補稱略以：
一、本件買賣價金原為四百三十萬元，但因被上訴人經濟週轉問題與林吉祥先生協議
    減價三十萬元，而就道路用地（即三八二之三號及三七七之四號土地）解除買賣
    契約。
二、系爭二筆土地權狀因林吉祥過世，上訴人未注意這些東西，上訴人也拿不出權狀
    。
參、證據：援用原審及發回前本院前審提出者。
乙、被上訴人方面：
壹、聲明：上訴駁回。
武、陳述：除與原判決及發回前本院判決記載相同者外，補稱略以：
一、系爭二筆地之買賣契約未解除。
參、證據：援用原審及發回前本院前審。
    理      由
一、被上訴人起訴主張：被上訴人與上訴人之被繼承人林吉祥（已於八十二年九月九
    日死亡）於民國七十七年六月二十九日訂立不動產買賣契約書，約定被上訴人向
    林吉祥買受坐落台北市○○區○○段三小段377、377-1、-2、-3、-4、382-1、
    -2、-3及382、351、351-1、349、349-1等地號土地共十三筆，總價金為新台幣
    （下同）四百三十萬元，被上訴人已付清全部價金，林吉祥並已將土地交伊接管
    使用。惟其中382-3地號土地為公共道路預定地，雙方約定暫不辦理土地所有權
    移轉登記，嗣將來政府機關辦理徵收時，土地補償費由被上訴人收取。茲系爭
    382-3地號土地，於八十五年十二月間經台北市政府徵收，並於八十六年二月三
    日起發放徵收補償費。因林吉祥業已死亡，該土地之補償費由其繼承人即上訴人
    共同領取，扣除欠繳稅款及工程受益費外，上訴人共領得三百三十六萬零九百五
    十五元。被上訴人知悉後即以存證信函通知上訴人將補償費給付被上訴人，惟上
    訴人置之不理。爰依繼承、買賣及民法第二百二十五條第二項規定，請求上訴人
    連帶給付三百三十六萬零九百五十五元並加付法定遲延利息。
    上訴人對被繼承人林吉祥於七十七年六月二十九日與被上訴人訂立系爭買賣契約
    ，及系爭382-3地號土地經台北市政府徵收，扣除欠繳稅款及工程受益費外，上
    訴人共領得補償費三百三十六萬零九百五十五元等情不爭執。但辯以被上訴人因
    經濟週轉問題與林吉祥協議減價三十萬元，而就道路用地（即382-3及377-4地號
    土地）解除買賣關係，系爭382-3地號土地並未出售與被上訴人，被上訴人無本
    件請求權等語資為抗辯。
    （原審為上訴人敗訴之判決，上訴人提起上訴。）
二、被上訴人主張其與上訴人之被繼承人林吉祥於七十七年六月二十九日訂立系爭買
    賣契約書，約定被上訴人向林吉祥買受上開377等地號土地共十三筆，總價金為
    四百三十萬元等情，業據提出買賣契約書為證，且為上訴人所不爭執，堪認為真
    正。
三、被上訴人另主張系爭買賣契約標的中之382-3地號土地為公共道路預定地，被上
    訴人與林吉祥約定暫不辦理土地所有權移轉登記，嗣將來政府機關辦理徵收時，
    土地補償費由被上訴人收取，茲系爭382-3地號土地，於八十五年十二月間經台
    北市政府徵收，並於八十六年二月三日起，發放徵收補償費，扣除欠繳稅款及工
    程受益費外，林吉祥之繼承人即上訴人共領得三百三十六萬零九百五十五元，爰
    依繼承、買賣及民法第二百二十五條第二項規定，請求上訴人給付三百三十六萬
    零九百五十五元等語。上訴人則以上開情詞置辯：
１、按原告對於自己主張之事實已盡證明之責，被告對其主張，如抗辯其不實並提出
    反對之主張者，則被告對其反對之主張亦應負證明之責，此為舉證責任分擔之原
    則（最高法院十八年上字第二八五五號判例意旨參照）。
２、查兩造所訂不動產買賣契約記載，被上訴人買受包括系爭382-3地號在內之十三
    筆土地，總價金為四百三十萬元，已如前述，則被上訴人已證明其向林吉祥購買
    系爭382-3地號土地。
３、上訴人抗辯被上訴人因經濟週轉問題與林吉祥協議減價三十萬元，而就道路用地
    （即382-3及377-4地號土地）解除買賣，其即應就此事實負舉證之責。
、上訴人以系爭買賣契約書附註記載：「77.7.29帳號3671-1合庫忠孝DQ0000000
    新台幣參佰參拾萬元正支票由甲方收回作廢，另支付77.8.10帳號3671-9合庫忠
    孝DQ0000000新台幣參佰萬元正支票予乙方。甲○○代林吉祥」。而上訴人甲○
    ○於本院前審稱：「當初我父親土地賣給他們，事後他們發現有路地，不願意買
    該部分之路地，並以扣除路地為由殺價為三百多萬元，我父親不同意，後來才以
    四百萬元成交，他們原先開立支票四百參拾萬元，扣除了路地之價款剩下四百萬
    元，參（筆錄誤載為四，下同）百參拾萬之支票還給他們，另開壹張參百萬元的
    支票給我們」等語（本院前審卷第九七頁）及被上訴人向林吉祥購買之十三筆土
    地中有七筆未辦理所有權移轉登記，即349、349-1、351、351-1、377-4、382及
    382-3（嗣再分割增加382-4）地號，惟其中僅349、349-1、351、351-1、382五
    筆土地有設定本金最高限額六百五十萬元抵押權與訴外人周鴻泉，而其申請設定
    抵押權之原始送件資料中之約定事項欄載明：「本設定係價款反擔保，俟產權移
    轉登記完竣，本抵押權因權利混同自然消滅」等情為其抗辯論據。
、查依系爭買賣契約書第三條後之註記，被上訴人與林吉祥簽約時，就約定之價金
    四百三十萬元，係由被上訴人交付面額各一百萬元、三百三十萬元之支票二紙予
    林吉祥收執。另依該契約後附記，前開三百三十萬元之支票由甲方（即被上訴人
    ）收回作廢，另交付三百萬元之支票予乙方林吉祥（由甲○○代）收受。惟該契
    約並未載明原約定之買賣標的及價金有變更，是縱因換票而有三十萬元價金未明
    之情，亦僅得認被上訴人有一部價金尚未清償，尚無從以被上訴人未證明其已給
    付該三十萬元價金，即認系爭買賣契約之總價於嗣後經買賣雙方合意變更為四百
    萬元。
、系爭買賣契約標的十三筆土地，其中六筆非屬公共設施用地，業經林吉祥辦理所
    有權移轉登記與被上訴人所有，其餘七筆屬公共設施用地僅349、349-1、351、
    351-1、382五筆土地設定本金最高限額六百五十萬元抵押權與訴外人周鴻泉，該
    抵押權設定契約書「聲請登記以外之約定事項」欄固記載「本設定係價款反擔保
    ，俟產權移轉登記完竣，本抵押權因權利混同自然消滅」；系爭382-3地號及另
    筆377-4地號土地未移轉登記予被上訴人，亦未設定抵押權擔保等情為兩造所不
    爭執，固堪認為事實。惟被上訴人謂係因上開五筆公園用地設定抵押權與訴外人
    周鴻泉已足供擔保，故未就382-3及377-4地號道路用地一併設定抵押權。
    經查上開349、349-1、351、351-1、382等地號五筆土確均係公園用地，而382-3
    （及嗣後分割出之382-4）、377-4地號土地均係道路用地，有上訴人提出之土地
    使用分區及公共設施用地證明書可稽（見原審卷第六三頁），而本件買賣契約十
    三筆土地總價為四百三十萬元，林吉祥已移轉六筆非屬公共設施用地所有權與被
    上訴人，則被上訴人謂以前開五筆公園用地設定本金最高限額六百五十萬元抵押
    權已足供擔保，故未將382-3及377-4地號道路用地一併設定抵押權云云，核與情
    理無違，尚非不足採。是即無從以系爭382-3及377-4地號道路用地未與前開五筆
    公園用地一併設定抵押權，即逕認買賣雙方合意解除系爭382-3及377-4地號土地
    之買賣契約。
、被上訴人曾於八十七年十二月間委託律師就系爭382-3地號土地補償費事宜發存
    證信函予上訴人甲○○，甲○○於其回復之存證信函內容略謂「…，自稱台北市
    市府人員以電話通知本人…領收382-3地號土地徵收補償費，…先父林吉祥生前
    未交付任何土地買賣契約予繼承人，至於有多少筆土地權狀，繼承人全然不知，
    …。故領受該筆土地補償費，乃為有心人士誤尊（應為「導」之誤寫）及時空條
    件下造成的。…」等語（見原審卷第三二頁）。惟查被上訴人於系爭買賣契約簽
    訂日七十七年六月二十九日交付予賣方林吉祥，作為支付買賣價金之面額三百三
    十萬元支票，曾於訂約後換票，而換票乙事係由上訴人甲○○代林吉祥處理，已
    如前述。則若買賣雙方確於換票時約定382-3、377-4地號土地解約，則上訴人甲
    ○○自應知悉該382-3地號土地未出賣予被上訴人，林吉祥之繼承人領取該筆土
    地補償費乃權利之行使，何以甲○○函復被上訴人係「有心人士之誤導」，是益
    難認買賣雙方嗣後合意解除382-3地號土地之買賣關係。
、依上所述，上訴人抗辯買賣雙方合意解除382-3地號部分土地之買賣關係即難認
    為真正。
４、按買受人向出賣人買受之某筆土地，在未辦妥所有權移轉登記前，經政府依法徵
    收，其地價補償金由出賣人領取完畢，買受人得依民法第二百二十五條第二項之
    法理行使代償請求權，請求出賣人交付其所受領之地價補償金（最高法院八十年
    八月二十日八十年度第四次民事庭會議決議意旨參照）。本件上訴人未能證明被
    上訴人與其被繼承人林吉祥間就系爭382-3地地號土地之買賣法律關係業經解除
    ，則被上訴人依繼承、買賣及民法第二百二十五條第二項法理，請求上訴人連帶
    給付渠等領取之補償費三百三十六萬零九百五十五元，即有理由，應予准許。
四、綜上所述，被上訴人主張為可採，上訴人所辯均無可取。從而，被上訴人請求上
    訴人連帶給付三百三十六萬零九百五十五元之補償費及自八十九年三月十一日起
    （即起訴狀繕本送達後）至清償日止，按年息百分之五計算之利息，為有理由，
    應予准許。是則原審判命上訴人如數給付，於法並無不合。上訴意旨指摘原判決
    不當，求予廢棄改判，為無理由，應予駁回。
五、本件事證已明，兩造其餘攻擊防禦方法，經核與本件判決結果均不生
影響，爰不
    逐一論究，附此敘明。
六、據上論結，本件上訴為無理由，依民事訴訟法第四百四十九條第一項、第八十五
    條第二項，判決如主文。
中      華      民      國    九十二    年     十二     月     十六     日
                                  民事第十一庭
                                      審判長法  官  吳  景  源
                                            法  官  連  正  義
                                            法  官  滕  允  潔
正本係照原本作成。
如不服本判決，應於收受送達後二十日內向本院提出上訴書狀，其未表明上訴理由者
，應於提出上訴後二十日內向本院補提理由書狀（均須按他造當事人之人數附繕本）
上訴時應提出委任律師或具有律師資格之人之委任狀；委任有律師資格者，另應附具
律師資格證書及釋明委任人與受任人有民事訴訟法第四百六十六條之一第一項但書或
第二項（詳附註）所定關係之釋明文書影本。
中      華      民      國    九十二    年     十二     月     十七     日
                                            書記官  黃  麗  玲
附註：
民事訴訟法第四百六十六條之一（第一項、第二項）：
對於第二審判決上訴，上訴人應委任律師為訴訟代理人。但上訴人或其他法定代理人
具有律師資格者，不在此限。
上訴人之配偶、三親等內之血親、二親等內之姻親，或上訴人為法人、中央或地方機
關時，其所屬專任人員具有律師資格並經法院認為適當者，亦得為第三審訴訟代理人
。


司法院資訊處製作；財團法人民間司法改革基金會備份。
